臺灣高等法院高雄分院民事判決　　　　　 95年度上字第135號
上　訴　人　甲○○○○○○○ ○○○○○○○ ○○
法定代理人　己○○
上　訴　人　乙○○
上　訴　人　禾豐利股份有限公司
法定代理人　丙○○
共　　　同
訴訟代理人　陳旻沂律師
複代理人　　邱麗妃律師
被上訴人　　華南園藝設計工程有限公司
法定代理人　戊○○
訴訟代理人　郭季榮律師
上列當事人間請求損害賠償等事件，上訴人對於民國95年6 月22
日臺灣高雄地方法院90年度重訴字第428 號第一審判決提起上訴
，本院於96年2 月7 日言詞辯論終結，判決如下：
    主  文
原判決關於命上訴人禾豐利股份有限公司給付部分，及該部分假
執行之宣告，暨訴訟費用之裁判均廢棄。
右開廢棄部分，被上訴人在第一審之訴及其假執行之聲請均駁回。
其餘上訴駁回。
第一、二審訴訟費用由被上訴人負擔三分之一，餘由上訴人乙○
○及甲○○○○○○○ ○○○○○○○ ○○ 連帶負擔。
    事實及理由
甲、程序事項：
    按涉外事件之國際管轄權誰屬，涉外民事法律適用法固未明
    文規定，惟受訴法院尚非不得就具體情事，類推適用國內法
    之相關規定，以定其訴訟之管轄。上訴人甲○○○○○○○ ○○○○○○○
  　○○為未經認許之外國公司，被上訴人爭執上訴人甲○○○○○○○
    ○○○○○○○　○○向其訂購溫室材料並委由其派員赴美承攬組裝
    施工後，尚欠工程款及工資等未支付，核係就雙方契約關係
    涉訟，而其契約內容同時約定材料之買賣及承攬組裝施工，
    二者結合而具互相依存之關係，性質上屬聯立契約（最高法
    院83年度台上字第957 號、86年度台上字第2665號判決參照
    ），非單純之承攬合約。依民事訴訟法第12條規定，因契約
    涉訟者，如經當事人定有債務履行地，得由該履行地之法院
    管轄。兩造間之契約關係，就買賣材料之交付，約定「FOB
    高雄港」，即於高雄港船上交貨後，貨物危險負擔即移轉予
    上訴人甲○○○○○○○ ○○○○○○○　○○，被上訴人即已履行交付義務
    ，其履行地自為高雄港；就承攬部分，約定在美國洛杉磯施
    工，是則兩造間契約履行地包括台灣之高雄港及美國之洛杉
    磯，依我國民事訴訟法之規定，高雄地方法院為有權管轄法
    院。又被上訴人爭執遭上訴人乙○○及原審被告丁○○（丁
    ○○部分經原審判決駁回被上訴人在第一審之訴，未經被上
    訴人上訴）共同詐欺而簽訂系爭合約，其二人應負侵權行為
    連帶賠償責任，就所主張侵權行為法律關係，依民事訴訟法
    第15條第1 項「因侵權行為涉訟者，得由行為地之法院管轄
    」之規定，被上訴人事務所所在之高雄亦為侵權行為地之一
    。又本件當事人除上訴人甲○○○○○○○ ○○○○○○○　○○外，在台灣
    均有住居所、事務所。則依上開民事訴訟法之規定，及法庭
    地與涉外事件之牽連關係觀之，高雄地院就本事件自有國際
    管轄權及國內管轄權。
乙、實體事項：
一、被上訴人起訴主張：上訴人甲○○○○○○○ ○○○○○○○ ○○ 於民國89
    年4 、5 月間，透過該公司秘書即上訴人乙○○及自稱其在
    台代理人之上訴人禾豐利股份有限公司（下稱禾豐利公司）
    負責人丁○○，向被上訴人表示擬以甲○○○○○○○ ○○○○○○○ ○○
    名義在美國洛杉磯興建蝴蝶蘭玻璃溫室，經營蝴蝶蘭事業，
    而向被上訴人購買溫室材料，並約定由被上訴人派員赴美施
    工，雙方嗣於同年8 月間補簽「L.A.蝴蝶蘭溫室合約書」（
    下稱系爭契約），合約金額新台幣（下同）886 萬元，另加
    計員工費用及工資。被上訴人已自同年6 月間起依約陸續出
    貨、派員安裝完畢，且經甲○○○○○○○○○○○○○○ ○○驗收通過，
    甲○○○○○○○ ○○○○○○○ ○○ 迄今僅給付工程款450 萬元，尚積欠
    工程款436 萬元及被上訴人員工赴美施工工資及機票11萬
    9700元。又甲○○○○○○○ ○○○○○○○ ○○ 係未經認許之外國法人，
    禾豐利公司、乙○○均以甲○○○○○○○ ○○○○○○○ ○○ 名義與被上
    訴人為法律行為，自應依民法總則第15條之規定，負連帶責
    任。另乙○○與徐建哲最初邀被上訴人與甲○○○○○○○ ○○○○○○○
    ○○簽約時，同時邀請被上訴人入股，欲藉此以入股金5 萬元
    扣抵工程款，其後又主張應扣款6 萬元，經被上訴人起訴後
    始返還，復百般刁難拒付其餘工程款，顯然係以詐騙手法誘
    使被上訴人同意赴美為其組裝溫室設備，自應負共同侵權行
    為損害賠償責任（對於一審判決駁回對徐建哲之訴部分未上
    訴）。爰依系爭契約關係及侵權行為法律關係（侵權行為部
    分之請求，不包括禾豐利公司，本院卷34頁），請求擇一判
    決上訴人連帶給付被上訴人4,479,700元，及自91年6 月1日
    最後起訴狀繕本送達日起算至清償日止，按年息百分之5計
    算之法定遲延利息，並陳明願供擔保聲請准予宣告假執行。
二、上訴人則以：被上訴人就系爭工程並未施作完竣，且有諸多
    瑕疵，由甲○○○○○○○ ○○○○○○○ ○○ 另外請他人完成工作及修補
    瑕疵，被上訴人不得請求承攬報酬，如認得請求承攬報酬，
    因工作物有瑕疵，應減少價金，且甲○○○○○○○ ○○○○○○○ ○○ 對
    被上訴人有債權即代墊款325,308 元、工程逾期罰款
    664,500 元、營業損失應受賠償金額4,285,326 元，主張與
    被上訴人之債權抵銷。又乙○○僅有就雙方已成立之契約代
    為簽定書面，作為保存證據方法，禾豐利公司亦僅於契約成
    立後代為催告被上訴人儘速完成工作及修補瑕疵，均非代理
    成立契約或為法律行為，自無庸負連帶責任。另系爭契約早
    在89年5 月間即已成立，與乙○○、丁○○無關，其二人無
    須負侵權行為責任，而甲○○○○○○○ ○○○○○○○ ○○ 及禾豐利公司
    均為法人，不可能實施侵權行為等語，資為抗辯。
三、原審判決上訴人應連帶給付被上訴人4,479,700 元本息，並
    為附條件准、免假執行之宣告，而駁回被上訴人對徐建哲之
    訴及假執行之聲請。上訴人對原判決聲明不服，求為廢棄原
    判決不利部分，駁回被上訴人該部分在第一審之訴及假執行
    之聲請；被上訴人則求為判決駁回上訴。
四、兩造就下列事項並不爭執，堪認為真實（原審卷143 至144
    頁）：
  (一)被上訴人於89年4 、5 月間與甲○○○○○○○ ○○○○○○○ ○○ 成立合
    約，由被上訴人承攬甲○○○○○○○ ○○○○○○○ ○○ 在美國洛杉磯之
    溫室興建工程，約定溫室材料由甲○○○○○○○ ○○○○○○○ ○○ 向被
    上訴人購買，由被上訴人派員赴美施工，被上訴人於同年6
    月間即依約出貨，雙方並於同年8 月間補簽書面契約。
  (二)兩造間合約之總價款為8,860,000 元，甲○○○○○○○ ○○○○○○○
    ○○ 已 給付450 萬元。
  (三)系爭溫室組裝工程於89年9 月8 日開工，依約應於48日內即
    89年11月17日前完工。被上訴人同意如經認定工程逾期，每
    日逾期罰款為8,860元。
  (四)系爭溫室已取得美國政府之使用執照。
  (五)甲○○○○○○○ ○○○○○○○ ○○ 為未經認許之外國法人。
  (六)如經認定被上訴人請求工程款為有理由，甲○○○○○○○ ○○○○○○○
    ○○同意一併給付員工工資95,200 元、機票24,500 元，合計
    119,700元。
五、兩造爭執事項為：(一)系爭合約簽約地點為何？(二)系爭工程是
    否已經完工？何時完工？被上訴人依系爭契約請求甲○○○○○○○
    ○○○○○○○ ○○給付承攬報酬，有無理由？(三)系爭工程是否存有
    瑕疵？甲○○○○○○○ ○○○○○○○ ○○ 是否得據以主張減少合約價金
    給付？(四)甲○○○○○○○ ○○○○○○○ ○○ 主張對被上訴人另有債權，
    包含代墊款325,308 元、逾期罰款664,500 元、營業損失應
    受賠償金額4,285,326 元，主張以之與被上訴人請求之金額
    抵銷，有無理由？(五)禾豐利公司及乙○○是否應與甲○○○○○○○
    ○○○○○○○ ○○連帶負給付報酬責任？茲分述如下：
  (一)本件上訴人甲○○○○○○○ ○○○○○○○ ○○ 為未經我國認許之法人，
    在我國就涉外法律關係發生訟爭，自應依我國涉外民事法律
    適用法定其應適用之法律。依我國涉外民事法律適用法第6
    條第1 項及第2 項之規定，法律行為發生債之關係者，其成
    立要件及效力，於當事人意思不明時，不同國籍者依行為地
    法。被上訴人主張系爭契約係乙○○代理甲○○○○○○○ ○○○○○○○
    ○○在台灣與被上訴人接洽，嗣後被上訴人赴美只是勘查地形
    ，合約在台灣簽訂等語；上訴人則主張合約係在美國簽訂，
    嗣後簽訂書面契約僅是將合約文字化，作為保存證據之用等
    語。惟上訴人既稱系爭合約係被上訴人擬定草稿後，由被上
    訴人法定代理人戊○○之夫陳三雄拿到乙○○住處商議，大
    方向議定之後，未簽約之前，被上訴人已安排將溫室材料裝
    船運送到洛杉磯；溫室破土動工後，陳三雄再攜系爭契約至
    乙○○住處，由乙○○代表甲○○○○○○○ ○○○○○○○ ○○ 簽約，簽
    約後甲○○○○○○○ ○○○○○○○ ○○ 不曾否認契約之效力，並且依期
    付款；乙○○曾應陳三雄之邀，前往被上訴人公司參觀，比
    較被上訴人建造溫室之能力（原審卷一第53至54頁），足認
    系爭合約係在台灣洽談、簽訂，其行為地在台灣，就其法律
    關係應適用中華民國法律。至於被上訴人另稱：依據
    甲○○○○○○○ ○○○○○○○ ○○ 於91年2 月8 日出具之函文及附件可
    證被上訴人於89年5 月間赴美勘查溫室預定地時即已與
    甲○○○○○○○ ○○○○○○○ ○○ 成立協議，契約成立云云（原審卷一
    第270 頁），然該函文所附合約為「溫室材料買賣契約書」
    暨報價單（同上卷155 至165 頁），未涉及溫室之施工部分
    ，且係於89年6 月15日簽訂，尚難證明本件買賣暨承攬契約
    係於美國簽訂，而被上訴人就系爭合約於89年4 、5 月間成
    立，固不爭執，然其間既經與乙○○洽商等過程，且被上訴
    人仍爭執前往美國僅係勘查場地，亦不足據以認定在美國時
    已就合約必要之點完全達成合意而成立合約，是上訴人此部
    分主張，核無足採。
  (二)被上訴人主張系爭溫室業於89年11月15日完工，於同年月17
    日通知甲○○○○○○○ ○○○○○○○ ○○ 會同驗收，並於同年12月8 日
    取得美國政府使用許可，上訴人則以：被上訴人就系爭工程
    未全部施作完畢，並有瑕疵，其後經業主另外發包，由第三
    人美國A-TEMP REFRIGERATION, INC.完成照明路線及試運；
    美國SOUTHERN CALIFORNIA EDISON CO.完成內循環扇及控制
    箱線路；美國R.O.D.CONSTRUCTION CO.完成外側玻璃與外牆
    空隙填補；奇圃園藝設計有限公司完成保溫層等工程，且系
    爭溫室本體之防設備有缺失，至90年1 月3 日才通過最後檢
    查等語置辯（本院卷58、77至78頁）。經查：
    (1)據證人即被上訴人派至現場施作人員溫增福證稱：系爭工
      程被上訴人負責的部分於89年11月15日完工，驗收時
      甲○○○○○○○ ○○○○○○○ ○○ 表示還有一些瑕疵，不願出具證明
      ，業主只有說內遮網縫隙太大，11月18日我就把瑕疵修補
      好，但甲○○○○○○○ ○○○○○○○ ○○ 仍不願出具驗收完成證明書
      ，說要直接與被上訴人負責人談（原審卷一第306 至308
      頁），而系爭溫室業於89年11月28日經美國Riverside
      County核發使用許可，於同年12月8 日完成全部鋼材、基
      柱及架構、地面等之最後檢測，亦有被上訴人提出之查詢
      紀錄可稽（原審卷一第83、84頁）。
    (2)上訴人主張另行發包完成溫室工程或為修補，被上訴人否
      認在其承包之工程範圍，並稱：不能證明是在溫室取得使
      用許可之前所發包等語。上訴人就其主張另行發包之事實
      ，經舉其製作之結算書附件7 至附件10為證。惟依上訴人
      提出之「附約」記載（原審卷一第395 至396 頁），系爭
      溫室工程之承包廠商包括被上訴人及超群建築工程公司（
      下稱超群公司），其由超群公司承作之範圍為：基礎柱體
      部分之材料及施工、柱頂與型鋼底板相接位置之PACKAGE
      、基礎底下之預埋管（包含水管、電管、瓦斯管等）、水
      電部分之外水、外電、外瓦斯、水箱結構體及防水工程和
      外管之送水馬達、內部之灑水系統（包含埋設管路及裝設
      灑水頭及馬達）、外部PANEL 及外線須進入內部PANEL 其
      拉線施工；由被上訴人施作之範圍為：基礎柱體之螺栓及
      木製固定板製造及安裝、溫室之上部結構、水電部分之內
      部水、內部電及內部瓦斯等相關之所有管線及材料設備、
      內部供水系統之材料及設備、內部PANEL 等，及系爭被上
      訴人與甲○○○○○○○ ○○○○○○○ ○○ 間之溫室合約第4條 約定，
      被上訴人之施工範圍包括溫室本體結構組立、玻璃披覆、
      內部環境控制箱電路連線、內外遮及植株工程及PAD&FAN
      系統安裝（原審卷一第10頁），即被上訴人須待超群公司
      完成基礎柱體之相關工作後，始能進行溫室本體及內部水
      電等管線之設置，並配合超群公司之外部水電等管線之設
      置後，溫室始完工得以運作。又該結算書係甲○○○○○○○
      ○○○○○○○ ○○自行製作之私文書，既經被上訴人否認真正，
      且該附件7 之發票乃90年1 月3 日簽發，已在系爭溫室通
      過郡政府最後檢查之後，其施作項目復未標示係被上訴人
      負責之「內部」電源及線路之安裝，亦未經施作廠商簽名
      ；附件8 之發票未載明施工之細項，且發票日期為89年10
      月31日，尚在被上訴人完工前，如被上訴人未施作，原得
      請被上訴人完成，尚難認係被上訴人未施作部分而事後補
      作者；附件9 之請款單係溫室玻璃牆與基礎柱體之間縫隙
      填補，而基礎柱體係超群公司之工作範圍，溫室玻璃又係
      規格品，已裁製完成始運往洛杉磯現場組裝，如其間有縫
      隙，應係超群公司基礎不平整之問題，且其請款日為89年
      12月19日，亦在溫室通過最後檢驗之後，核難認係被上訴
      人應負責之瑕疵。附件10部分，則經施作之奇圃園藝公司
      負責人庚○○證稱：我有承包系爭溫室保溫、加濕的工程
      ，保溫是在溫室內加裝保溫塑膠膜，以增加保溫及氣密性
      ，加裝灑水噴頭以增加濕度；沒有加裝塑膠膜溫室仍可運
      作，我去施工當時溫室已經啟用並有栽種蘭花；當時溫室
      的骨架有稍微傾斜，柱子所在固定點的地方有些沒有在正
      確的位置上，可能與水泥地水平沒有抓好或螺絲沒有固定
      在正確的位置上有關，無法判斷原因，現場玻璃都已經安
      裝好，沒有問題；玻璃都是規格品，除非在現場發現須要
      才裁剪，會發生裁剪的問題可能是地面沒有平整；骨架的
      功能在防風、抗震，骨架傾斜不會影響保溫；業主另外要
      求我在溫室外圍側面再加裝遮光網，現場已有內、外遮的
      設備，通常保溫是與內網有關，與外網無關（本院卷79至
      81頁）。是均不足證明被上訴人有上訴人所主張就其承包
      之工程有未完成施作，或完工後、取得使用許可前因瑕疵
      而另外發包修補之事實。
    (3)上訴人另稱爭溫室本體之防設備有缺失，至90年1 月3 日
      才通過最後檢等語，並提出消防局出具之通知為憑（原審
      卷一第122 、123 頁），惟該次通過消防檢測之項目為地
      面之儲水槽部分，並非被上訴人施作範圍，亦難據以認定
      被上訴人未施作或未如期完工。
    (4)兩造就被上訴人承攬之工程應於89年11月17日完工，並不
      爭執，而依據上開Riverside County就系爭溫室之檢測歷
      史資料記載，甲○○○○○○○ ○○○○○○○ ○○ 自89年8 月4 日基礎
      柱體及鋼材結構等完成時起，即陸續申請就各項工作進行
      檢查，至同年11月3 日申請為最後檢測，其時檢查結果為
      部分通過檢查，同年月17日再次最後檢測，結果為未通過
      ，至同年12月8 日即通過最後檢測（原審卷一第84頁），
      足認甲○○○○○○○ ○○○○○○○ ○○ 亦認為工作已經完成，始申請
      最後檢測，足認被上訴人最遲確於89年11月17日即已完工
      ，至於其後續之修繕，乃瑕疵修補之問題，且既無不能修
      補之情況，尚難認被上訴人迄修補完成始為完工。
    (5)從而，應認被上訴人主張已經完工，請求甲○○○○○○○
      ○○○○○○○ ○○給付合約餘款，為有理由。又上訴人同意如經
      認定被上訴人請求工程款有理由，應一併給付員工工資
      95,200 元、機票24,500 元，合計119,700元。是應認
      甲○○○○○○○ ○○○○○○○ ○○ 尚欠被上訴人合約款項4,479,700
      元。
  (三)上訴人主張被上訴人施工有瑕疵，應減少報酬給付，固提出
    其製作之工程結算書及相關證物附件為憑，惟該結算書等資
    料係甲○○○○○○○ ○○○○○○○ ○○ 片面製作之私文書，並未會同被
    上訴人清查作成紀錄，且經被上訴人否認真正，尚難作為瑕
    疵之證明，而上訴人前開所舉之施工欠缺或瑕疵既不能證明
    係被上訴人施作範圍，復表示不送鑑定是否存在瑕疵，則其
    就此有利之事實未舉證證明，尚難為其有利之認定，即不得
    主張扣減合約價金。
  (四)另甲○○○○○○○ ○○○○○○○ ○○ 主張以對被上訴人之代墊款
    325,308 元、逾期罰款664,500元、營業損失應受賠償金額
    4,285,326 元等債權，與被上訴人請求之金額抵銷。經查：
    (1)其所稱之代墊款包括工具器材代墊款、簽證延期規費、拆
      櫃人工費、貨櫃超重、運費等，依系爭合約第10條約定，
       業主甲○○○○○○○ ○○○○○○○ ○○ 應無償提供工程所需之各項電
      動工具及搬運吊裝機械；合約第4 條約定，溫室材料由業
      主購入後運至美國，其交易條件為「FOB 高雄港」，即自
      高雄港交貨後，應由甲○○○○○○○ ○○○○○○○ ○○ 負擔貨物運送
      等費用，不應向被上訴人請求。另甲○○○○○○○ ○○○○○○○ ○○
      主張支出被上訴人員工簽證延期規費，僅提出收據影本，
      未載明何以須延展簽證期限（依合約約定工作期間僅48日
      ）或是否由甲○○○○○○○ ○○○○○○○ ○○ 代繳，亦未陳明何以須
      由被上訴人負擔等情，亦難認對被上訴人取得該部分之債
      權。是甲○○○○○○○ ○○○○○○○ ○○ 此部分之主張，尚屬不能證
      明。
    (2)被上訴人並未逾期完工，已詳述如上，即不須負擔逾期罰
      款，且無因此致甲○○○○○○○ ○○○○○○○ ○○ 受有營業上損失之
      問題，是甲○○○○○○○ ○○○○○○○ ○○ 主張對被上訴人之逾期罰
      款及營業損失之損害賠償債權，均不存在。
    (3)甲○○○○○○○ ○○○○○○○ ○○ 既無上開對被上訴人之債權存在，
      其主張抵銷，即屬無據。
  (五)末按未經認許其成立之外國法人，以其名義與他人為法律行
    為者，其行為人就該法律行為應與該外國法人負連帶責任。
    民法總則施行法第15條定有明文。經查，系爭契約係由乙○
    ○經甲○○○○○○○ ○○○○○○○ ○○ 授權與被上訴人簽訂，業經乙○
    ○自認（原審卷一頁219 、220 頁），並經禾豐利公司及丁
    ○○於原審陳稱係陳三雄持合約草稿與乙○○商議；乙○○
    曾到被上訴人公司參觀，比較被上訴人建造溫室之能力（原
    審卷(一)第53、54頁），足認乙○○確有以甲○○○○○○○ ○○○○○○○
    ○○名義簽訂系爭合約，應依合約內容與甲○○○○○○○ ○○○○○○○○○
    負連帶責任。另依被上訴人所述，系爭合約簽訂階段係與乙
    ○○及丁○○接洽，禾豐利公司並未介入合約之簽訂，至於
    被上訴人提出禾豐利公司於89年9 月7 日所發函文（原審卷
    一第16頁），係由徐建哲具名，且其內容乃在說明各人入股
    甲○○○○○○○ ○○○○○○○ ○○ 之情形；禾豐利公司於90年1 月15日
    發函通知被上訴人關於骨架結構及披覆之施工缺失等，固以
    甲○○○○○○○ ○○○○○○○ ○○ 在台代理之名義（同上卷第80頁），
    然係於合約成立後，履約過程代理甲○○○○○○○ ○○○○○○○ ○○ 對
    被上訴人為事實之通知，僅係傳達人之地位，尚非與
    甲○○○○○○○ ○○○○○○○ ○○ 為法律行為，即無上開規定之適用，
    被上訴人請求禾豐利公司連帶負責，為無理由。
六、綜上，被上訴人本於系爭契約法律關係，請求甲○○○○○○○
    ○○○○○○○ ○○及乙○○連帶給付未付之合約價款4,479,700 元
    本息，為有理由，應予准許；其請求禾豐利公司連帶給付該
    款，為無理由，應予駁回。而被上訴人請求甲○○○○○○○
    ○○○○○○○ ○○及乙○○給付部分，既經獲勝訴判決，本院就被
    上訴人基於侵權行為對其所為請求部分，即無庸再予審酌。
    原審就被上訴人請求禾豐利公司給付部分，為禾豐利公司敗
    訴之判決，並為假執行之宣告，自有未洽。禾豐利公司上訴
    意旨就此部分指摘原判決不當，求予廢棄改判，為有理由。
    至於上開應准許部分，原審判命甲○○○○○○○ ○○○○○○○ ○○ 與乙
    ○○連帶給付，並為假執行之宣告，核無違誤，上訴意旨，
    就此部分，仍執陳詞，指摘原判決不當，求予廢棄，為無理
    由，應駁回其上訴。兩造其餘之攻擊防禦方法核與判決結果
    不生影響，毋庸一一論列，併此敘明。
據上論結，本件夫豐利公司上訴為有理由，乙○○及甲○○○○○○○
○○○○○○○ ○○上訴為無理由，依民事訴訟法第450 條、第449 條第
1 項、第79條、第85條第2項，判決如主文。
中　　華　　民　　國　　96　　年　　2 　　月　　15　　日
                            民事第六庭
                                審判長法官  許明進
                                法      官  陳真真
                                法      官  謝肅珍
以上正本證明與原本無異。
如對本判決上訴，須於判決送達後20日內向本院提出上訴狀，其
未表明上訴理由者，應於上訴後20日內向本院提出上訴理由書（
均須按他造當事人之人數附繕本）。上訴時應提出委任律師或具
有律師資格之人之委任狀，並依附註條文規定辦理。
中　　華　　民　　國　　96　　年　　2 　　月　　15　　日
                                書  記  官  蘇恒仁
附註：
民事訴訟法第466 條之1 ：
對於第二審判決上訴，上訴人應委任律師為訴訟代理人，但上訴
人或其法定代理人具有律師資格者，不在此限。
上訴人之配偶、三親等內之血親、二親等內之姻親，或上訴人為
法人、中央或地方機關時，其所屬專任人員具有律師資格並經法
院認適當者，亦得為第三審訴訟代理人。第1 項但書及第2 項情
形，應於提起上訴或委任時釋明之。
